【裁判字號】    97,上,814
【裁判日期】    971202
【裁判案由】    分配表異議之訴
【裁判全文】
臺灣高等法院民事判決                   97年度上字第814號
上  訴  人  丙○○
訴訟代理人  施中川  律師
            朱峻賢  律師
被  上訴人  國泰世華商業銀行股份有限公司
法定代理人  甲○○
訴訟代理人  乙○○
上列當事人間分配表異議之訴事件，上訴人對於中華民國97年8
月4日臺灣台北地方法院97年度訴字第4585號第一審判決，提起
上訴，本院於97年11月18日言詞辯論終結，判決如下：
    主      文
上訴駁回。
第二審訴訟費用由上訴人負擔。
    事實及理由
一、上訴人主張：
  (一)訴外人陳坤蘭於民國 (下同)85 年5月11日以其所有坐落臺
    北市○○區○○段5小段9-6地號應有部分1萬分之224土地及
    門牌編號臺北市松山區○○○路244巷17號5樓建物（下稱系
    爭不動產），設定本金最高限額新臺幣（下同）660萬元之
    抵押權（下稱系爭抵押權）予被上訴人，約定存續期間為85
    年5月11日至115年5月10日，並登記在案。嗣陳坤蘭於86年9
    月4日擔任訴外人強登投資股份有限公司（下稱強登公司）
    之連帶保證人向被上訴人借款2000萬元。迨90年5月16日，
    陳坤蘭又以伊為連帶保證人，向被上訴人借款550萬元（嗣
    未能清償，積欠255萬元本息違約金）。
  (二)原法院96年度執字第64223號給付票款強制執行事件，業已
    拍賣系爭不動產，執行所得金額經原法院於97年5月5日製作
    如附表所示之分配表 (下稱系爭分配表)，本定於97年5月20
    日上午9時進行分配。然系爭分配表其中次序5、6分配金額
    有誤，次序8部分應予剔除，並將次序8分配金額改列於次序
    12。伊業於同年月9日具狀向原法院執行處聲明異議。
  (三)伊雖為陳坤蘭向被上訴人借款之連帶保證人，惟伊與陳坤蘭
    係基於保證及消費借貸關係而對被上訴人負擔債務，陳坤蘭
    既於90年9月20日將系爭不動產移轉登記於伊名下，可認伊
    僅立於物上保證人之地位而為執行債務人，故僅陳坤蘭對被
    上訴人之2000萬元保證債務及255萬元借款債務為系爭抵押
    權效力所及。伊既於97年1月8日提出陳報狀，依民法第321
    條規定指定先抵充陳坤蘭之255萬元借款債務，此筆255萬元
    本息債務已全數清償，餘款部分再抵充陳坤蘭2000萬元保證
    債務本息。且伊僅為物上保證人，被上訴人無從就2000萬元
    保證債權未受償部分再受分配。
  (四)伊因抵押權追及效力，縱認為對被上訴人負有提供系爭不動
    產予其取償之義務，然被上訴人並無請求伊提供系爭不動產
    供其取償之請求權。蓋其效力係直接基於民法第867條而來
    ，故被上訴人並無債權，伊所負者亦非債務。又伊所有系爭
    不動產遭拍賣後，就所得價金2500萬元分配於陳坤蘭對被上
    訴人所負債務時，即相當於伊為陳坤蘭對被上訴人所負擔之
    二宗同種類債務為清償，應由伊依民法第321條規定為清償
    抵充之指定。
  (五)被上訴人以陳坤蘭於90年間將系爭不動產轉讓於伊，及伊受
    轉讓後於96年間為第三人陳永祚設定第二順位抵押權之行為
    ，係陳坤蘭及伊為詐害被上訴人債權之脫產行為。無論係陳
    坤蘭將系爭房地轉讓於伊，或伊為第三人陳永祚設定第二順
    位抵押權之行為，依法均不影響被上訴人以第一順位抵押權
    人之身份而受清償，故伊並無任何脫產或詐害債權之行為可
    言；至於陳坤蘭名下資產，不足清償其對於被上訴人之債務
    者，係陳坤蘭之本身資力不足，與陳坤蘭將系爭不動產移轉
    予伊無關。
  (六)又民法第321條指定抵充規定本即含有保護債務人（清償人
    ）之意旨，伊依法行使指定抵充權，若因此有損及債權人權
    益之處，亦屬當然，並無權利濫用之虞。至於伊僅提出清償
    660萬元即得塗銷抵押權乙節，並非指定抵充權之作用，而
    係最高限額抵押權約定之當然，債務人只需清償約定最高限
    額之債務，即得依法塗銷抵押權，更無所謂「減損訴外人陳
    坤蘭之清償能力外，並減損被上訴人債權得受清償金額」之
    情形，更無權利濫用之情形。
  (七)爰依強制執行法第41條之規定提起本件訴訟，聲明：系爭分
    配表次序5之分配金額應改為2,678,429元；次序6之分配金
    額應改為3,921,571元；次序8應予剔除，不得列入分配；次
    序12分配金額應改為5,258,130元。原審判決駁回上訴人之
    訴，上訴人不服提起上訴 (其中次序12分配金額僅就
    5,254,891元部分聲明不服)，於本院聲明：1.原判決廢棄。
    2.台灣臺北地方法院96年民執丁第64223號強制執行事件所
    製作之分配表，分配表次序5之分配金額應改為2,678,429元
    ；次序6之分配金額應改為3,921,571元；次序8應予剔除，
    不得列入分配；次序12分配金額應改為5,254,891元。(原審
    駁回上訴人請求系爭分配表次序12分配金額超過5,254,891
    元部分，因未提起上訴已告確定)。
二、被上訴人則抗辯：
  (一)伊執原法院96年度拍字第978號民事裁定聲請拍賣系爭不動
    產，嗣追加原法院90年度票字第41756號本票准予強制執行
    之民事裁定（下稱系爭本票裁定）與原法院97年度訴字第
    282 號民事判決（下稱系爭民事判決）為執行名義，係對物
    而為強制執行，上訴人對伊僅負擔一宗債務，應無民法第
    321條規定之適用。縱認上訴人享有民法第321條之權利，但
    上訴人原即為陳坤蘭向伊借款550萬元之連帶債務人，其無
    償繼受系爭不動產，對系爭不動產物上負擔並無增加，卻能
    指定抵充順序，不僅減損陳坤蘭之清償能力，亦減損債權得
    受清償金額，上訴人此項抵充權之行使，違反民法第148條
    規定，自不能准許。
  (二)陳坤蘭與上訴人為夫妻，於已對伊負擔上開債務後，仍就原
    法院96年度執字第64223號之執行標的物為兩次脫產：1.90
    年9月20日以夫妻贈與為登記原因，由陳坤蘭過戶移轉於上
    訴人名下。2.96年4月20日由上訴人設定本金最高限額1200
    萬之第二順位抵押權於第三人陳永祚。陳坤蘭名下資產，顯
    不足清償伊之債權，上開行為顯係詐害伊債權之行為，最後
    竟於一拍時即由第三人陳永祚承買而拍定。
  (三)陳坤蘭之借款債務為抵押權擔保效力所及，為上訴人所不爭
    執。上訴人所負擔之保證債務，不僅可因主債務受清償而消
    滅、亦可因主債務之債權人拋棄為其債權擔保之物權而主張
    免責，因有上開主從關係，故應為抵押權擔保效力所及。縱
    「上訴人之保證債務」非抵押權擔保效力所及，可資認定，
    然因上訴人與伊對於主債務之存在並無爭執，且本件之爭點
    為「上訴人是否有民法第321絛之指定沖償權」，故「上訴
    人之保證債務」是否為抵押權擔保效力所及一點，應與本案
    無關。
  (四)上訴人非單純之「抵押物第三取得人」，因上訴人為擔任該
    筆本金255萬債務之連帶保證人，故伊對上訴人亦享有債權
    ，上訴人主張之事實，不合乎民法第321條所定之要件，縱
    使上訴人享有民法第321條之指定抵沖權，該權利之行使亦
    顯然以損害他人為主要目的且違反誠實及信用方法，顯然違
    背民法第148條之規定，而為法所不許等語，資為抗辯，並
    於本院聲明：上訴駁回。
三、經查，陳坤蘭於85年5月11日以其所有系爭不動產設定本金
    最高限額660萬元之抵押權予被上訴人，約定存續期間為85
    年5月11日至115年5月10日。陳坤蘭於抵押權存續期間分別
    在86年9月4日擔任強登公司之連帶保證人向被上訴人借款
    2000萬元 (下稱第1筆債務)；90年5月16日，陳坤蘭以上訴
    人為連帶保證人，向被上訴人借款550萬元（下稱第2筆債務
    )。陳坤蘭於90年9月20日將系爭不動產移轉登記予上訴人。
    系爭不動產經訴外人陳永祚聲請強制執行，由原法院以96
    年度執字第64223號進行強制執行程序，於96年1月8日拍定
    ，得款2,500萬元。被上訴人為行使抵押權持原法院90年票
    字第41756號民事裁定 (第1筆債務)及97年度訴字第282號確
    定民事判決 (第2筆債務)為執行名義參與分配，原法院以上
    開2筆債權均為第1順位之系爭抵押權所擔保之債權，而予比
    例分配，於97年5月5日作成如附表所示之分配表，並定於同
    年月20日上午9時進行分配，上訴人於同年月9日具狀聲明異
    議之事實，有卷附之他項權利證明書、抵押權設定契約書、
    原法院90年票字第41756號民事裁定及其確定證明書、97年
    度訴字第282號確定民事判決及其確定證明書等件為證 (見
    原審卷第27頁至第33頁)，並經本院依職權調閱上開執行卷
    宗查核屬實，且為兩造所不爭執，自堪信為真實。
四、按抵押物賣得之價金，除法律另有規定外，按各抵押權成立
    之次序分配之。其次序相同者，依債權額比例分配之。民法
    第874條定有明文。本件系爭不動產所設定之第1順位抵押權
    存續期間，抵押權義務人兼債務人陳坤蘭與被上訴人間有前
    揭2筆債務存在，應為系爭抵押權所擔保之債權，此亦為上
    訴人所不爭執，是原法院執行處依上開規定，按債權額比例
    分配之，於法並無不合。
五、上訴人雖主張其於97年1月8日提出陳報狀，依民法第321條
    規定指定先抵充陳坤蘭之255萬元借款債務 (第2筆債務)，
    餘款部分再抵充陳坤蘭2000萬元保證債務本息 (第1筆債務)
    ；且上訴人僅為物上保證人，被上訴人無從就2000萬元保證
    債權未受償部分再受分配。惟查，
  (一)按所謂最高限額抵押權，係指在抵押存續期間內，發生之債
    務，於最後決算時，在最高限額內有擔保效力而言。此種抵
    押權所擔保之債務，除訂約時已發生者外，即將來發生之債
    務在約定限額之範圍內，亦為抵押權效力所及。…如最高限
    額抵押之抵押物所有權，由原抵押人移轉於現所有人，抵押
    權人與現所有人約定抵押權義務人及債務人變更為現所有人
    並辦理登記，此後現所有人對抵押權人之債務，固依其間之
    約定，為該最高限額抵押所擔保；至於其原來擔保之原債務
    亦因之確定，依民法第867條規定，其抵押權擔保法效並不
    因此而受影響，然抵押權所擔保之原債務，並不當然隨同移
    轉於不動產之現所有人，…；倘現所有人未承擔原債務，該
    債務仍由原債務人負擔，抵押權人僅可就抵押物追及行使抵
    押權而已，難謂現所有人為該原債務之債務人 (最高法院88
    年度台上字第444號判決參照)。查系爭抵押權所擔保效力所
    及之第1筆債務，於系爭不動產移轉予上訴人後，上訴人並
    未承擔該筆債務，此亦為上訴人所不爭執，準此，被上訴人
    就系爭抵押不動產僅可追及行使抵押權而已，上訴人即現系
    爭不動產之所有人要非第1筆債務之債務人，應可認定。
  (二)次按對於一人負擔數宗債務而其給付之種類相同者，如清償
    人所提出之給付，不足清償全部債額時，由清償人於清償時
    ，指定其應抵充之債務。民法第321條固有明文。本件上訴
    人於第2筆債務因擔任連帶保證人而對被上訴人負有債務；
    惟就第1筆債務而言，上訴人並非該筆債務之債務人，已如
    前述，是上訴人與被上訴人間僅有1筆債務存在，核與「對
    於一人負擔數宗債務」之要件不符，自無上開清償人之清償
    抵充規定之適用。上訴人主張依民法第321條規定指定先抵
    充陳坤蘭之255萬元借款債務 (第2筆債務)，餘款部分再抵
    充陳坤蘭2000萬元保證債務本息 (第1筆債務)云云，於法不
    合，自無可採。至被上訴人就第1筆債權2000萬元部分，於
    最高限額抵押權660萬元內，按依比例受償，其未受償部分
    並未再受分配；系爭分配表次序8係就第2筆債務未受償部分
    ，因被上訴人對上訴人有執行名義，乃列為普通債權為分配
    ，與第1筆債務並無關係，此業於系爭分配表附註6說明清楚
    ，上訴人就此部分為異議，認應予剔除，顯有誤解，尚非可
    採。
六、綜上所述，上訴人主張：伊依民法第321條清償抵充規定，
    優先抵充第2筆債權255萬元本息後，系爭分配表次序5之分
    配金額應改為2,678,429元，次序6之分配金額應改為
    3,921,571元，次序8應予剔除，不得列入分配，次序12分配
    金額應改為5,254,891元，為不足採。被上訴人抗辯：上訴
    人主張之清償抵充為無理由，原法院製作之系爭分配表並無
    錯誤，尚屬可信。是則上訴人執此主張就系爭分配表為異議
    云云，自屬無據。從而，上訴人主張本於強制執行法第41條
    之規定，請求更正系爭分配表為無理由，不應准許。原審為
    上訴人敗訴之判決，並無不合。上訴意旨指摘原判決不當，
    求予廢棄改判，為無理由，應予駁回。
七、本件事證已臻明確，兩造其餘陳述及攻擊防禦方法，經審酌
    後核與判決結果不生影響，不再一一論述，併此敘明。
八、據上論結，本件上訴為無理由，依民事訴訟法第449條第1項
    、第78條，判決如主文。
中    華    民    國    97    年    12    月    2     日
                    民事第十三庭
                        審判長法  官  黃騰耀
                              法  官  周舒雁
                              法  官  陳姿岑
正本係照原本作成。
如不服本判決，應於收受送達後20日內向本院提出上訴書狀，其
未表明上訴理由者，應於提出上訴後20日內向本院補提理由書狀
（均須按他造當事人之人數附繕本）上訴時應提出委任律師或具
有律師資格之人之委任狀；委任有律師資格者，另應附具律師資
格證書及釋明委任人與受任人有民事訴訟法第466條之1第1項但
書或第2項（詳附註）所定關係之釋明文書影本。
中    華    民    國    97    年    12    月    4     日
                              書記官  黃慶霽
附註：
民事訴訟法第466條之1（第1項、第2項）：
對於第二審判決上訴，上訴人應委任律師為訴訟代理人。但上訴
人或其他法定代理人具有律師資格者，不在此限。
上訴人之配偶、三親等內之血親、二親等內之姻親，或上訴人為
法人、中央或地方機關時，其所屬專任人員具有律師資格並經法
院認為適當者，亦得為第三審訴訟代理人。


司法院資訊處製作；財團法人民間司法改革基金會備份。
